【裁判字號】    97,重再,2
【裁判日期】    970718
【裁判案由】    租佃爭議
【裁判全文】
臺灣高等法院高雄分院民事判決           97年度重再字第2號
再審  原告  丁○
訴訟代理人  林智育律師
再審  被告  乙○○
            丙○○
            甲○○
            戊○○○
上列當事人間租佃爭議事件，再審原告對於中華民國97年1 月16
日本院95年度重上更(一)字第25號確定判決提起再審之訴，本院判
決如下：
    主  文
再審之訴駁回。
再審訴訟費用由再審原告負擔。
    事實及理由
一、再審原告主張：本件再審被告於前審主張再審原告於民國56
    年與再審被告之父呂再得簽訂耕地三七五租約，承租坐落高
    雄縣鳥松鄉○○段431 地號、地目田、面積2294平方公尺土
    地（重測前為山子腳段140 之5 號，下稱系爭耕地）耕作，
    最近一次租期自90年3 月16日起至96年3 月15日止。嗣呂再
    得於91年3 月18日將系爭土地贈與再審被告，由再審被告承
    受出租人地位。惟再審原告因舉家移民澳洲，自83年11月間
    起多次長期出境，未能自任耕作。最近一次於89年8 月22日
    出境，90年7 月17日入境，出國10個月又26日，合於未自任
    耕作之事實，依耕地三七五減租條例第16條之規定，原訂租
    約無效，出租人得收回自行耕種，爰請求為再審原告將系爭
    土地返還再審被告（按再審被告嗣於本院前審之訴訟程序中
    ，減縮請求面積為2228平方公尺）等情，而本院就該事件所
    為之95年度重上更(一)字第25號再審被告勝訴之確定判決有下
    列適用法規顯有錯誤之情事，爰依民事訴訟法496 條第1 項
    第1 款之規定，提起本件再審之訴：(一)兩造並不爭執每年1
    、2 月及7 、8 月為耕作起期。再審原告於89年8 月22日出
    境，該出境日為2 期作耕作時期之末。再審原告於出境前，
    已有播種育苗等耕作事實。再審原告於90年7 月17日入境，
    入境日為第一期耕作末期，再審原告非不能即時收割稻米。
    且再審原告於出國期間，均由家屬林境楠、林賢、林吳素琴
    及林乾舜共同參與耕作及照顧農事，再審原告並無不自任耕
    作之情事。又證人林境楠為農家之子，平日在外商鋼鐵公司
    上班，假日幫忙處理農事，豈有不熟悉農事理；且所謂耕作
    主體性應指佃農及家屬得掌握，總理農事之進度及內容而言
    。非謂必事必躬親。再審原告並未將所有農事委託楊振傑。
    楊振傑僅係代再審原告雇工從事部分農作，且耕作工資非由
    其負擔，收獲亦非由其所得，再審原告仍總理農事而未曾喪
    失耕作主體性。詎原確定判決竟對耕地三七五減租條例第16
    條之不自任耕作為錯誤之解釋，尚有誤會。(二)原確定判決並
    未詳細說明承租人將因出國而無法自任耕作之期間長短標準
    。然「不自任耕作」既為「不確定之法律概念」，亦可能因
    1 個月或1 天未自任耕作而導致耕地租約無效之效果。(三)退
    而言之，如認原訂租約無效，惟呂再得因於90年6 月25日及
    91年2 月28日收取租金，亦應認與再審原告間另行成立新租
    約。為此聲明求為判決：(一)本院原確定判決及台灣高雄地方
    法院92年10月28日92年度重訴字第286 號判決均廢棄。(二)再
    審被告在前審之訴及假執行之聲請均駁回。(三)再審及前審之
    訴訟費用由再審被告負擔。
二、本件未經言詞辯論，再審被告亦未具狀作何聲明或陳述。
三、按民事訴訟法第496條第1項第1款所謂適用法規顯有錯誤，
    係指確定判決所適用之規定顯然不合於法律規定，或與司法
    院現尚有效及大法官會議之解釋，或最高法院現尚有效判例
    顯有違反，或消極的不適用法規，顯然影響裁判者而言。並
    不包括判決理由矛盾，理由不備，取捨證據及認定事實錯誤
    之情形在內（最高法院92年台上字第320 號判決意旨參照）
    。是事實審法院認定事實錯誤，調查證據欠周，或判決不備
    理由，雖得於判決確定前據為提起上訴之理由，究與適用法
    規顯有錯誤有別，當事人自不得據以提起再審之訴（最高法
    院80年台再字第64號判決意旨參照）。至於法律上見解之岐
    異，再審原告對之縱有爭執，亦難謂為適用法規錯誤，而據
    為再審之訴。
四、經查本院前揭確定判決事實及理由欄第5 項認定再審原告於
    89年8 月22日至90年7 月17日出國期間長達10個月又26日，
    此橫跨兩期稻作期間。再審原告事實上已無從綜理耕作全部
    作業，其將系爭耕地交予非家屬之妻舅楊振傑耕作，顯係將
    耕作全部作業委由楊振傑為之，其耕作主體為楊揚傑，並非
    再審原告。爰認再審原告於89年8 月22日至90年7 月17日出
    國期間不自任耕作，兩造間原訂耕地租約應屬無效等情，已
    明所依據之理由及證據之取捨。又該欄第6 項認定呂再得
    縱於90年6 月25日、91年2 月28日有收取租金，尚不能證明
    呂再得與再審原告間有另行成立新租約之合意等情，亦已
    明所依據之理由、證據之取捨、及法律上之見解。再審原告
    主張其於上揭出國期間，均由家屬林境楠、林賢、林吳素琴
    及林乾舜共同參與耕作及照顧農事；再審原告僅係委託楊振
    傑代為雇工從事部分農作，且耕作工資非由楊振傑負擔，收
    穫亦非由楊振傑所得，再審原告仍總理農事而未曾喪失耕作
    主體性，指摘本院原確定判決認定再審原告於該出國期間不
    自任耕作，兩造間原訂耕地租約應屬無效，係有違誤云云，
    核其主張屬本院確定判決認定事實、取捨證據之問題。又再
    審原告另指摘原確定判決依證人即呂再得之配偶呂鄧白之證
    述，認縱認呂再得於90年6 月25日、91年2 月28日有收取租
    金之事實，亦不能證明呂再得與再審原告間有另行成立新租
    約之合意，亦顯有錯誤云云，核其主張亦屬本院確定判決認
    定事實、取捨證據及法律上見解之問題，均非屬適用法規顯
    有錯誤之事由。揆諸上開說明，均難認本院原確定判決有民
    事訴訟法第496條第1項第1款之再審理由。
五、綜上所述，再審原告提起本件再審之訴，顯無理由，爰不經
    言詞辯論，逕以判決駁回之。
六、據上論結，本件再審之訴顯無理由，依民事訴訟法第502 條
    第2 項、第78條，判決如主文。
中    華    民    國    97    年    7     月    18    日
                              民事第三庭
                                  審判長法官  張國彬
                                  法      官  鄭月霞
                                  法      官  吳登輝
以上正本證明與原本無異。
如對本判決上訴，須於判決送達後20日內向本院提出上訴狀，其
未表明上訴理由者，應於上訴後20日內向本院提出上訴理由書（
均須按他造當事人之人數附繕本）。上訴時應提出委任律師或具
有律師資格之人之委任狀，並依附註條文規定辦理。
中    華    民    國    97    年    7     月    21    日
                                 書  記  官  張明賢
附註：
民事訴訟法第466條之1 ：
對於第二審判決上訴，上訴人應委任律師為訴訟代理人，但上訴
人或其法定代理人具有律師資格者，不在此限。
上訴人之配偶、三親等內之血親、二親等內之姻親，或上訴人為
法人、中央或地方機關時，其所屬專任人員具有律師資格並經法
院認為適當者，亦得為第三審訴訟代理人。第1 項但書及第2 項
情形，應於提起上訴或委任時釋明之。
                                                    WQ


司法院資訊處製作；財團法人民間司法改革基金會備份。
